【裁判字號】    88,簡上,31
【裁判日期】    890628
【裁判案由】    返還保證金
【裁判全文】
臺灣士林地方法院民事判決  八十八年度簡上字第三十一號
    上  訴  人  原鄉社區管理委員會
    法定代理人  乙○○
    訴訟代理人  謝協昌律師
    被上訴人    甲○○  住台北縣汐止市鄉○路二三巷四號一樓
    訴訟代理人  周武榮律師
                王敘芳  住台北市○○街二十號一樓
                李曉平  住同右.
    右當事人間返還保證金事件，本院判決如左：
    主    文
上訴駁回。
第二審訴訟費用由上訴人負擔。
    事    實
甲、上訴人方面：
一、聲明：
  (一)原判決廢棄。
  (二)被上訴人第一審之訴駁回。
二、陳述：除與原審宣示判決筆錄所載者相同茲予引用外，補稱：
（一）原告為使主任委員之產生具有更廣大之住戶民意基礎，依現行原鄉社區管理委
      員會組織章程暨住戶公約（下稱：現行住戶公約），原則上先由社區區分所有
      權人普選產生主任委員之人選，再經各管理委員推選由區分所有權人所選出之
      主任委員人選，原告之法定代理人即係由此程序所產生，經由全體管理委員一
      致通過推選為主任委員，其代表權當無疑義。
（二）按動產因附合而為不動產之重要成分者，不動產所有人取得動產所有權，民法
      第八百十一條明文規定。次按，根據司法院第一廳之研究意見表示，未完工之
      房屋雖已完成大部分結構，然如尚未達到獨立定著物之程度時，此時應認為係
      動產附合於不動產，而該未完工房屋之所有權自應歸地主所有。此外，根據最
      高法院五十四年台上字第二○五五號判決意旨表示，上訴人以簡單之木材、瓦
      片搭蓋小木屋，附合於三樓樓房平台之上，無獨立出入通路，實已成為該三樓
      房屋之重要成分，依民法第八百十一條之規定，系爭小木屋之所有權應歸屬三
      樓房屋之所有人，不能認係獨立存在之建物。復按，根據學者見解亦顯示，建
      築物因惡意占有人為自己或為其他第三人於他人土地上為建築時，則其建築物
      因無權原因、亦無其他法定理由，不屬於該占有人或第三人，而因附合屬於土
      地所有人所有，該建築物不能離土地而存在，茍無他人有取得其所有權之法律
      依據，則非可認為獨立物，而唯可認為各個之石木及其材料，一一因附合於土
      地而成為其土地構成成份。
（三）關於本件被上訴人坐落於原鄉社區之建物（門牌號碼為台北縣汐止市鄉○路二
      三巷四號一樓，下稱：上開建物）庭院圍牆（下稱：系爭圍牆）之產權，本應
      以法律面依其法律性質加以論斷，藉以判斷其所有權之歸屬，至於使用情形應
      非判斷所有權之依據。今查，系爭圍牆係建商於原鄉社區全體住宅之使用執照
      核發後，擅自在上訴人所在之原鄉社區全體住戶之共有土地上二次施工所興建
      而成，其係在無法律權源下違法興建之建築物，由於圍牆本身並無獨立之產權
      ，其並不具有獨立性，此外，圍牆亦非於土地外另獨立之不動產標的物，因此
      當認屬於土地之重要部分，因此系爭圍牆應係所有水泥、磚頭一一因附合而成
      為土地之構成部分，依民法第八百一十條之規定，自應認由土地所有人取得系
      爭圍牆所有權，而系爭圍牆既係興建於社區居民全體共有之土地上，基前所述
      ，系爭圍牆之所有權自當屬全體住戶所有。
（四）復依原始建築物配置圖觀之，並無系爭圍牆之設置，系爭圍牆是違法興建之建
      物，其所圈圍與一樓住戶間之空地仍屬法定空地，一樓法定空地因與一樓相連
      ，一樓雖得因使用之便而就近使用，然並無排除其他區分所有權人使用此法定
      空地之權利，倘一樓所有權人將法定空地予以圈圍而排除其他區分所有權人使
      用，此當已構成竊占土地之罪嫌。而本件系爭圍牆係將法定空地與公有道路予
      以阻隔，倘系爭圍牆認定非屬公共設施而屬一樓住戶所有，一樓住戶以私有圍
      牆將法定空地以此圍牆予以阻隔而排除其他區分所有權人之使用，此時一樓住
      戶豈非構成竊占土地之罪嫌？因此系爭圍牆斷非屬一樓住戶所有。
（五）且查，就整個社區之建築物觀之，系爭圍牆實為整體社區整排建築物之一部分
      ，非僅係全體社區之屏障、整體社區對外之區隔，且係整體集合住宅完整外觀
      之一部，就整體社區而言，破壞系爭圍牆之一部，非僅破壞整體社區對外之屏
      障，亦嚴重破壞整體之外觀，觀諸被上訴人所破壞之系爭圍牆可知，整體社區
      建物之門面及整體美因而造成嚴重缺損，更可知系爭圍牆當歸全體住戶所有之
      公共設施，自非得以一樓就近利用之便即否定其所具有供公眾使用之性質，否
      則通常一樓住戶得就近利用法定空地，而法定空地在一樓住戶門前部分亦多係
      供一樓住戶出入之利用，倘依原審判決前開推論方式，則在一樓住戶門前供其
      經常利用之法定空地部分，豈非不得認定係供公眾使用之公共設施？
（六）雖一樓住戶常為圖一己之便而將庭院大門、雨棚、玻璃輕鋼架隔間等附連於公
      共圍牆而不可分，甚有住戶將其庭院門窗完全密閉搭建於該圍牆上而占為己用
      之情形，然此非法占用之舉均係違法行為，僅因長期積非成是之觀念造成國人
      普遍有前開違法行為之作成，但不得因而否定系爭圍牆所具有供公眾使用之性
      質。此猶如過去頂樓之平台常遭頂樓住戶非法佔用，然此行為乃得構成竊占罪
      ，非得逕以頂樓平台常遭頂樓住戶之竊占即逕與以否定其供公眾使用之性質。
（七）依上訴人社區於八十七年十二月二十日區分所權人第六次大會會議記錄有關討
      論到一樓圍牆是否屬公共設施乙節，到場之胡朝榮建築師於當場明白表示「１
      、當初大慶建設公司為促銷房屋，所以在一樓進行二次施工，原施工申請設計
      圖中，並無『圍牆』一項，這是屬於違建。２、一樓空地雖歸一樓使用，但產
      權係屬全體區分所有權人所共有，任一區分所有權人依法均有權使用。」由此
      可知系爭圍牆與法定空地應屬相同，全體區分所有權人均有權利，其所有權自
      應歸全體區分所有權人。
（八）依原鄉社區區分所有權人第六次大會會議記錄所載，關於更換圍牆鐵欄杆一樓
      住戶無須負擔費用，維修費用由管委會全數負擔之議案，亦經過半數之區分所
      有權人決議通過，一樓鐵欄杆、圍牆大門鐵欄杆之維修經費均由管委會負責，
      系爭圍牆若非屬公共設施，區分所有權人豈有可能同意負擔所有更換及維修費
      用？又倘一樓住戶將系爭圍牆鐵欄杆視為私人財產，豈有任令第三人就其私有
      財產進行更換、維修之理，由此益證系爭圍牆並非一樓住戶所有。且事實上，
      上訴人所屬之區分所有權人大會就系爭圍牆、鐵欄杆及大門鐵欄杆所做之決議
      乃係鑒於原有之鐵欄杆因年久失修，已陸續發生繡蝕之情況，為維整體社區外
      觀之美觀及安全，雖所費不貲，仍決議動用管理基金予以維護，因而作成前開
      決議予以更換及維修。在此八十七年十二月作成前開決議之後，上訴人就系爭
      圍牆、欄杆及鐵門之更換及維修亦陸續支出數十萬元之管理基金，此外，在此
      重大更換維修工程所做決議之前，對於系爭圍牆之水電維修，圍牆上公園燈之
      更換亦係由上訴人所負責，由此更證系爭圍牆確係公共設施當屬無疑。
（九）綜前所述，系爭圍牆之產權既係原鄉社區全體居民所有，自當屬公共設施，被
      上訴人無端將系爭圍牆予以拆除，顯係毀損社區內公共設施之行為，則其此舉
      顯已違反其整修房屋前對於上訴人所為，整修房屋期間內絕不毀損該社區之公
      共設施之保證事項，因此其所為返還保證金之請求當非適法。
三、證據：除援用原審之立證方法之外，補提司法院第一廳研究意見、最高法院五十
          四年台上字第二○五五號判決、臺北縣政府八八北府工使字第一○八○○
          四號函、公寓大廈管理組織報備證明、原鄉社區管理委員會主任委員產生
          程序說明書、原鄉社區區分所有權人（住戶）第六次大會會議紀錄、照片
          、原始建物配置圖、八十八年一月至九月原鄉社區各梯住戶公共設施維修
          明細表、土地及建物登記簿謄本、建物測量成果圖等、原鄉社區區分所有
          權人（住戶）第六次大會會議紀錄節本、原鄉社區圍牆公園燈水電維修及
          更換支出單據。
          聲請鈞院至現場履勘。
乙、被上訴人方面：
一、聲明：上訴駁回。
二、陳述：除與原審宣示判決筆錄所載者相同茲予引用外，補稱：
（一）原告主任委員之推選方式與公寓大廈管理條例之規定不符，非經委員互推產生
      ，不能代表原告訴訟。
（二）本件訴訟之主要爭點在於被上訴人之庭院圍牆是否為公共設施，上訴人指摘原
      審法院之判決理由不當，然其指摘之理由於認事用法及推論上多有不當之處：
  １、系爭圍牆縱然尚未達定著物之程度，而應認為附合於不動產而成為不動產之一
      部分，然而房屋亦為不動產之一種，雖謂圍牆係建築於法定空地上，然而就兩
      造所呈之圍牆照片，即可清楚查見，圍牆與房屋建物之附連程度更為密切，尤
      其以一樓區分所有建物為甚，可見圍牆即使應認為附合而成為不動產之一部分
      ，亦應認為附合一樓區分所有建物，而成為一樓區分所有建物之一部分。再者
      ，公共設施之認定，並不以所有權之歸屬而為認定，即便是私有所有權亦可約
      定為公用，而共有所有權亦可約定為專用；公共設施之認定，應以該設施是否
      供公眾使用而為區別，應以使用權及其主要功能作為判斷之標準，上訴人逕以
      所有權之歸屬主張系爭圍牆供公眾使用，洵有未洽。
  ２、系爭圍牆，上訴人主張非僅係全體社區之屏障，為全體社區對外之區隔，且為
      整體集合住宅外觀之一部分；然則，就兩造所呈之照片亦可清楚查見，一樓庭
      院之圍牆並非全體社區之屏障，主要係屏障一樓住戶，上訴人之論斷顯有錯誤
      。再者，圍牆成為全體住宅之外觀，並非圍牆之主要功能，而係其反射效果，
      並不得據此即認定圍牆具有供公眾使用之功能。
  ３、系爭圍牆究竟是否屬於公共設施仍屬未定，雖謂設施之性質當然不因其使用狀
      況而改變，但當物之性質尚未確定前，其使用狀況當然為其性質何屬之判斷標
      準，頂樓平台因其性質已定，自然不因其使用狀態而改變其性質，然者圍牆之
      性質仍未定，已如前述，欲判斷其性質自應以其使用狀況為標準。
  ４、再查，胡朝榮建築師僅於會議中表示兩點意見，一為該大樓原始設計時，建商
      為促銷，故二次施工加建圍牆，圍牆屬於違建，二為法定空地屬於全體區分所
      有權人共有，此兩點意見除建商為促銷而二次施工圍牆之內容外，全屬當然之
      理，並無法律上之意義。首先，該圍牆屬於違建自屬當然，法定空地屬於全體
      區分所有權人所共有，亦為平常之狀況，此兩點意見並無法即為推論圍牆與法
      定空地相同，應同屬區分所有權人所共有，而為公共設施。至於建商為促銷而
      二次施工加蓋違建，究其圍牆之功能及其使用狀況而言，其目的應係促銷一樓
      區分所有建物部份，一樓以外之區分所有建物買受人，應不至於以一樓住戶是
      否具有圍牆，作為其購買與否之判斷標準。益見胡建築師之意見非僅未說明圍
      牆是否屬於公共設施，反而更說明圍牆之建築目的應係為一樓住戶之功能而存
      在。
  ５、上訴人主張區分所有權人通過決議，圍牆鐵欄杆一樓住戶無須負擔維修費用，
      是以圍牆應屬公共設施，然者上訴人所主張之區分所有權人會議係於兩造訴訟
      發生之後始召開，嗣後區分所有權人之決議內容，實不得作為判斷圍牆是否為
      公共設施之依據，此因決議內容可能參雜眾多目的及其他考量。例如，一樓住
      戶依一般住戶規約而言，多無須負擔電梯之修繕費用，然該次會議中區分所有
      權人竟然將圍牆欄杆之修繕與電梯保養及修繕費用，均決議由全體區分所有權
      人共同負擔，不免令人懷疑有利益交換之考量；再者，該次會議中有區分所有
      權人提出一樓圍牆之電燈維修及電費問題，社區總幹事即明確表示電費移為公
      共電費，執行上確有困難，可見建商原始建築圍牆時，即非將圍牆當作公共設
      施而為設置，否則，建商應將圍牆上之電費負擔列為公用電費而為設計，而非
      令一樓住戶承受。
    綜上所述，原審判決洵無不當，上訴人指摘之理由容有未洽，顯不足採。
三、證據：除援用原審之立證方法之外，補提現場照片、原鄉社區第三次住戶大會會
          議紀錄、管理委員會組織章程、住戶公約、第二屆委員名單及車輛管理辦
          法。
    理      由
壹、程序方面：
一、本件上訴人陳稱︰原鄉社區依現行住戶公約之規定，原則上先由社區區分所有權
    人普選產生主任委員之人選，再經各管理委員推選由區分所有權人所選出之主任
    委員人選，原告之法定代理人乙○○即係依此程序所產生，經由全體管理委員一
    致通過推選為主任委員等語，此為被上訴人所不爭執，並有上訴人提出經全體十
    二位管理委員簽名確認之原告主任委員產生程序說明文件為證，應堪信為實在。
    惟被上訴人辯稱︰上訴人之主任委員乙○○既非管理委員，亦非依公寓大廈管理
    條例之規定由管理委員互推產生，即應無對外代表原告之權利等語。
二、經查，按公寓大廈成立管理委員會者，應由管理委員互推一人為主任委員，主任
    委員對外代表管理委員會。管理委員會之組織及選任應於規約中定之，公寓大廈
    管理條例第二十七條第二項固規定甚明。惟兩造對於現行住戶公約係經合法程序
    修訂完成，並無爭執，而依現行住戶公約第二章第一條規定︰「本社區管理委員
    會採委員合議制，由全體區分所有權人選舉產生，依電梯使用區分，每部電梯區
    分所有權人推選產生正副委員各一名，共計十二名正委員，十二名副委員﹔︰︰
    。『主任委員』則於區分所有權人大會推選產生。」，原鄉社區無論是管理委員
    或是主任委員，均係經全體區分所有權人選舉產生，且均係管理委員會組織之成
    員，非得因其名稱稍有差異，即謂主任委員非該社區管理委員之一員；何況，究
    其實際，經由區分所有權人大會推選產生之主任委員，較諸由管理委員互推一人
    擔任主任委員之方式，更為民主而具有代表性，且原告依上開程序選舉產生之主
    任委員乙○○，尚進而經由其他全體管理委員再行推選確認，是原告主任委員乙
    ○○之推選程序，非僅與上開條例無違，且對於區分所有權人之保障更為縝密，
    被上訴人徒以乙○○非由管理委員互相推選產生，而質疑其對外代表上訴人之權
    利，尚非可採，合先敘明。
貳、得心證之理由：
一、本件被上訴人於原審起訴主張其係原鄉社區公寓大廈之住戶，於八十六年九月九
    日，依如附件所示之原鄉社區管理委員會組織章程暨住戶公約（下稱：如附件所
    示住戶公約）之規定，為保證上開建物於整修期間，絕不毀損該社區之公共設施
    ，繳交三萬元之保證金給上訴人，嗣整修完工後，並無毀損社區之公共設施，上
    訴人竟無故拒不返還上開保證金，被上訴人為此起訴請求上訴人返還三萬元及自
    支付命令送達上訴人之翌日起算之法定遲延利息等語。上訴人則以：系爭圍牆應
    屬於原鄉社區之公共設施，被上訴人將之拆除，已違反被上訴人向上訴人保證絕
    不毀損原鄉社區公共設施之約定，因此被上訴人請求返還三萬元保證金並非適法
    等語資為抗辯。
二、被上訴人主張其係原鄉社區公寓大廈之住戶，於八十六年九月九日，依如附件所
    示住戶公約之規定，為保證被上訴人之上開建物於整修期間，絕不毀損該社區之
    公共設施，繳交三萬元之保證金給上訴人，兩造並約定裝修竣工，經上訴人會勘
    ，無損壞公共設施情況下，憑保證金收據收執聯退還保證金，上訴人並出具保證
    金收據，以及被上訴人將系爭圍牆拆除等事實，均為上訴人所不爭執，且有被上
    訴人提出如附件所示住戶公約正本（附於本院卷內）、原鄉社區裝潢保證金收據
    影本（附於原審卷第九頁）以及現場照片在卷可稽，應堪信為實在。因此，被上
    訴人請求返還保證金是否有理由，端視其是否有損壞原鄉社區之公共設施而定。
三、本件上訴人拒絕被上訴人請求之理由無非以：系爭圍牆屬原鄉社區之公共設施，
    遭被上訴人拆除，已違反上開約定，被上訴人自不得請求返還保證金。從而，本
    件應予審究者為：被上訴人所拆除之系爭圍牆是否屬原鄉社區之公共設施？經查
    ：
（一）本件被上訴人向上訴人繳納保證金，以及上訴人向被上訴人收取保證金，均係
      依據如附件所示住戶公約第三章第三條之約定而來，從而，何謂「原鄉社區之
      公共設施」亦應依同件住戶公約之約定斷之，以符兩造之認知，且此判斷標準
      亦為兩造所是認（詳見八十九年六月十四日言詞辯論筆錄），應足採取。
（二）按如附件所示住戶公約第一章第三、四、五條分別載明：「本社區公共設施（
      包括公共場所及公共設備）權益屬於全體住戶，任何住戶或個人，均不得侵佔
      ，毀損或妨害其使用效益之行為。」、「本公約所稱之公共場所，係指各戶業
      主私有房屋及契約有特別規定者以外之本社區各部份供公眾使用之空間，凡馬
      路、地下室、排水溝、安置公共設備場所等均屬之。」、「本公約所謂公共設
      備，係指各戶業主私有設備以外之本社區各種設備，其使用目的性質乃為公眾
      所共享者而言。凡公用電器、供水、消防、避雷避難、防盜保全設備、清潔等
      設備均屬之。」。
（三）查被上訴人所拆除之「系爭圍牆」，並非供公眾使用之「空間」，姑不論是否
      提供公眾使用，系爭圍牆顯與如附件所示住戶公約第一章第四條所定義之「公
      共場所」要件不符，而非屬「公共場所」甚明。
（四）又上訴人辯稱系爭圍牆屬於「公共設備」云云，為被上訴人所否認，參照如附
      件所示住戶公約第五條之規定，「公共設備」之使用目的性質必須為公眾所共
      享者始屬之。經查：
  １、系爭圍牆係建商於取得使用執照後，在法定空地上擅自施工築成之違建一節，
      為兩造所自認，應堪採信。
  ２、上訴人固辯稱：系爭圍牆為整體社區整排建築物之一部分，系爭圍牆非僅係全
      體社區之屏障，為整體社區對外之區隔，且為整體集合住宅完整外觀之一部云
      云，然此為被上訴人所否認，且查，系爭圍牆之存在，既非原鄉社區合法興建
      完成時之原貌，則對於原鄉社區整體而言，將系爭圍牆拆除，始為對於原鄉社
      區原貌之回復，上訴人自不得以他人事後違法施工之結果作為原鄉社區完整之
      外觀，而認定拆除系爭圍牆是屬於破壞原鄉社區整體外觀之行為。
  ３、且查，不動產未必均設有對外區隔之標示，而設置圍牆之作用可能有多端，因
      此，系爭圍牆之使用目的性質是否供公眾所共享，即應依系爭圍牆實際之坐落
      位置、使用方式、建築目的等節加以判斷。被上訴人陳稱：系爭圍牆係建商於
      原鄉社區依法興建完成之後，為使一樓建物易於銷售，始建築系爭圍牆，讓一
      樓住戶得以使用庭院，被上訴人也因此多支出新台幣一、二百萬元價金等語，
      為上訴人所不爭執，且觀諸兩造提出之現場照片，與被上訴人相鄰同排各戶之
      庭院圍牆，均與各戶大門連成一體，而一樓各戶圍牆所圈圍之庭院，均互不相
      通，為一樓住戶各自單獨支配使用，非其他原鄉社區住戶所得任意進出，故自
      一樓圍牆整體客觀上使用功能觀察，實僅足以作為一樓住戶各自區分住家內、
      外使用範圍之用，尚難認有作為整體原鄉社區之對外屏障或區隔之功能，因此
      自建商出資築成系爭圍牆之主觀目的及客觀使用性質為判斷，系爭圍牆顯非供
      公眾所共享。何況，系爭圍牆本非原鄉社區合法建築之一部分，更無可能係自
      原鄉社區建築之始即有意將系爭圍牆設計為整體社區之對外區隔，是上訴人空
      言主張系爭圍牆係作為整體社區之對外區隔，是供公眾所共享等情，實無足取
      。至於一樓住戶庭院是否占用法定空地、有無涉及竊占罪嫌、原鄉社區區分所
      有權人是否決議出資維修圍牆、欄杆及電燈泡，建築師有無表示任一區分所有
      權人均有權使用一樓空地等情，則均與上開對於系爭圍牆使用目的性質之認定
      無涉，附此敘明。
    綜上，系爭圍牆之使用目的性質既非為公眾所共享者，依如附件所示住戶公約第
    五條之規定，自不屬於「原鄉社區之公共設施」，被上訴人將系爭圍牆拆除，即
    非損壞公共設施，從而，被上訴人本於如附件所示住戶公約之規定及保證金收據
    之約定，請求被上訴人返還保證金三萬元，及自支付命令送達之翌日起之法定遲
    延利息，為有理由，應予准許。原審為上訴人敗訴之判決，核無違誤，上訴意旨
    ，指摘原判決不當，求予廢棄，為無理由，應駁回其上訴。
四、本案事證已臻明確，上訴人其餘主張陳述及攻防方法，於判決之結果不生影響，
    無庸再予一一審酌，附此指明。
五、據上論結，本件上訴為無理由，依民事訴訟法第四百三十六條之一第三項、第四
    百四十九條第一項、第七十八條，判決如主文。
中      華      民      國    八十九    年      六      月    二十八    日
                            臺灣士林地方法院民事第一庭
~B審判長法官  陳介源
~B法      官  洪慕芳
~B法      官  蔡文育
右為正本係照原本作成。
本判決不得上訴。
中      華      民      國    八十九    年      六      月     三十     日
~B法院書記官  蔡慧娟


司法院資訊處製作；財團法人民間司法改革基金會備份。
